【裁判字號】    90,上易,131
【裁判日期】    900524
【裁判案由】    詐欺
【裁判全文】
臺灣高等法院刑事判決                              九十年度上易字第一三一號
    上  訴  人  臺灣板橋地方法院檢察署檢察官
    被      告  甲○○原名黃.
右上訴人因被告詐欺案件，不服臺灣板橋地方法院八十九年度易字第二六六七號，中
華民國八十九年十一月二十日第一審判決（起訴案號：臺灣板橋地方法院檢察署八十
八年度調偵字第一五號）提起上訴，本院判決如左：
    主  文
上訴駁回。
    理  由
一、公訴意旨略以：被告甲○○意圖為自己不法所有，於民國（下同）八十五年間召
    集二個互助會，自任會首。第一會自八十五年一月十日起，至八十六年十月十日
    止，會員含會首共二十二會，每會新台幣（下同）二萬元，每月十日在台北市○○○路○段一四五號五樓開標。第二會自八十五年五月二十日起，至八十六年十
    一月二十日止，會員含會首共十九會，每會三萬元，每月二十日在台北縣新莊市
    ○○路四七八號十五樓開標，二會均採內標制。丁○○參與第一會計二會，丙○○參與第一會計一會；另丁○○、丙○○、乙○○均參與第二會各一會。甲○○
    自八十六年二月間起，即陸續以丁○○、丙○○、乙○○名義或向各其他會員表
    示由丁○○、丙○○、乙○○等標得會款，而向其他會員收取會款，對丁○○、
    丙○○、乙○○等人則以被他人標到為由，向丁○○、丙○○、乙○○收取會款
    ，若丁○○、丙○○、乙○○標會，甲○○均以被他人標走搪塞，致使丁○○、
    丙○○、乙○○不知有詐，繼續按月繳納會款。至八十六年七月間，丁○○、丙○○、乙○○發覺其會款已被甲○○冒標花用，始知受騙，甲○○共詐得二百四
    十九萬元互助會款。因認被告所為，涉犯刑法第三百三十九條第一項之詐欺取財
    罪嫌。
二、公訴人認被告甲○○涉有詐欺罪嫌，無非以前揭事實業據被害人丁○○、丙○○
    、乙○○指訴綦詳（偵字第八六四號卷第八、九、二十二至二十五頁，調偵字第
    一五號卷第六、七、十四、十五頁），且被告自承告訴人三人尚未標取會款，而
    被告於八十六年七月二十日切結書上自承挪用丁○○、丙○○、乙○○等人會款
    二百四十九萬元，有會單、切結書影本在卷可稽（偵字第八六四號卷第二十七至
    二十九頁）。又被告雖於八十六年七月二十日表明每月攤還丁○○、丙○○、乙○○等人十五萬元，惟至今分文未付，多次調解未到場，顯被告並無償還誠意，
    其詐欺意圖至為明顯，為主要論據。
三、按犯罪事實，應依證據認定之，無證據不得推定其犯罪事實，刑事訴訟法第一百
    五十四條定有明文。再按刑法第三百三十九條第一項詐欺罪之成立，以意圖為自
    己或第三人不法之所有以詐術使人將本人或第三人之物交付為要件。所謂以詐術
    使人交付，必須使被詐欺人因其詐術而陷於錯誤，若其所用方法，不能認為詐術
    ，亦不致使人陷於錯誤，即不構成該罪（最高法院著有四十六年台上二六０號判
    例可參）。
四、訊據被告甲○○固坦承有召集前開二互助會，並擔任會首，而前開二互助會於八
    十六年六月間停會之情事，惟矢口否認有詐欺冒標情事，辯稱：丁○○、丙○○
    、乙○○均係活會，切結書係渠三人要伊寫的等語（原審卷第五十四、五十五頁
    ；本院九十年三月十九日訊問筆錄第二至四頁，四月十六日訊問筆錄第三、四頁
    ）。經查：
(一)被告所召之互助會，迄被告最後一次開標之八十六年六月止（六月未開標），被
    告仍供承告訴人丁○○、丙○○、乙○○均係活會，而該三人亦稱，並無人向渠
    等收死會錢，且無法舉出被告冒用渠等名義標取會款之證據，復無證據顯示被告
    所召之互助會有何人係多出之活會會員，自不能遽認被告有冒名標會之犯行。
(二)又查，被告固有書立切結書，惟被告辯稱係照告訴人口述書寫，告訴人丙○○於
    本院亦供承：「我將經過寫好叫他照著寫。」等語屬實（本院九十年四月十六日
    筆錄），則關於切結書上之挪作他用云云，指何而言，並不明確。況被告所書切
    結書上僅承認伊將丁○○、丙○○、乙○○所繳交之會款挪作他用，並未承認有
    冒用該三人名義標取會款，是尚無證據足認被告有冒名標會之犯行。另按民間互
    助會，除有特別約定外，僅係會首與會員間所訂立之契約，會員與會員間並無法
    律關係存在，會首未交付會員會款，並不成立侵占，合此敘明。
(三)按刑法第三百三十九條第一項詐欺罪之成立，以意圖為自己或第三人不法之所有
    以詐術使人將本人或第三人之物交付為要件。查，被告甲○○所召集之二個互助
    會，第一會自八十五年一月十日起，至八十六年十月十日止，會員含會首共二十
    二會，第二會自八十五年五月二十日起，至八十六年十一月二十日止，會員含會
    首共十九會，迄至八十六年七月間止，前開二互助會所餘活會，分別尚餘五名、
    六名而已。易言之，被告甲○○所召集之二個互助會，係正常且持續在進行，若
    果被告以召集互助會之方式向告訴人詐取會款，衡情無須開標多次，是亦無證據
    足認被告召會之初有為自己不法所有意圖，及有何施用詐術而向告訴人騙取會款
    情事。按諸前揭判例所示，自不得僅以被告因故停會，即認其涉有詐欺犯行。此
    外查無其他積極證據，足認被告甲○○涉有何詐欺犯行，原審以不能證明被告犯
    罪，諭知被告無罪，核無不合，檢察官仍執是否有其他會員被冒標云云上訴，為
    無理由，應予駁回。
據上論斷，應依刑事訴訟法第三百六十八條，判決如主文。
本案經檢察官郭文東到庭執行職務。
中      華      民      國    九十      年      五      月    二十四    日
                              臺灣高等法院刑事第九庭
                                    審判長法  官  李  文  成
                                          法  官  周  盈  文
                                          法  官  官  有  明
右正本證明與原本無異。
不得上訴。
                              書記官  林  蓓  瑜
中      華      民      國    九十      年      五      月   二十五     日


司法院資訊處製作；財團法人民間司法改革基金會備份。
